臺灣高等法院刑事判決
上　訴　人　臺灣宜蘭地方法院檢察署檢察官
被　　　告　甲○○
選任辯護人　李秋銘律師
　　　　　　黃金亮律師
被　　　告　乙○○
　　　　　　丙○○
上列上訴人因被告過失傷害案件，不服台灣宜蘭地方法院93年度
易字第153號，中華民國93年11月4日第一審判決（起訴案號：93
年度偵字第887號），提起上訴，本院判決如下：
    主  文
上訴駁回。
    理  由
一、公訴意旨略以：(一)戊○○（民國72年3月1日生）於民國（以
    下同）91年10月7日17時25分許，駕駛車號ＬＴ8─229 號機
    車，沿臺二號省道，由臺北往頭城方向行駛，途經臺二號省
    道136公里500公尺處時，因該地點路面凹損，確實對行車安
    全具有危險因素，致戊○○所騎機車滑倒致受有頭部外傷並
    急性硬（起訴書誤載為「應」）腦膜下出血、挫傷性腦出血
    、頭皮裂傷、縱隔積氣，並因此大腦功能受損包括記憶力受
    損及注意力受損、外傷性癲癇、明顯認知功能障礙等於身體
    或健康，有重大不治或難治之重傷害。(二)上開車禍路段，係
    交通部公路局第四區工程處維護之路段，該路段於90年6 月
    間，臺灣省自來水股份有限公司（以下簡稱自來水公司）發
    包給鉅烽水電工程有限公司（以下簡稱鉅烽公司）施工（90
    年5月10日起至90年6月30日），並負責維修保固二年，因此
    「交通部公路局第四區工程處」、「臺灣省自來水股份有限
    公司」、「鉅烽水電工程有限公司」等三單位，均需盡維修
    責任，使該路面不會凹損影響行車安全。(三)甲○○乃公路局
    第四區工程處頭城工務段助理工務員，為該單位維護該路段
    之承辦人員；丙○○乃自來水公司宜蘭營運所維護該路段之
    承辦人員；乙○○乃鉅烽公司負責人，負責該路段維修保固
    二年；三人均係從事業務之人，亦均係需盡維修上開車禍路
    段，使該路面不會凹損影響行車安全之人。然上開三人應注
    意能注意竟疏未注意維修該路面，且於該路面凹損影響行車
    安全時，未設有任何警告標示，致戊○○騎機車行經該凹損
    路面滑倒受重傷。因認甲○○、乙○○、丙○○三人均涉有
    刑法第284條第2項（起訴書誤載為第1 項）後段之業務過失
    致重傷罪嫌云云。
二、查戊○○係72年3月1日生，此有其年籍資料在卷足憑，本件
    意外時戊○○尚未滿二十歲，戊○○之父丁○○於91年10月
    10日即以法定代理人之身分向宜蘭縣警察局礁溪分局梗枋派
    出所提出告訴（見偵字第2072號卷第17頁），惟因斯時丁○○不知其女騎機車在該處摔倒，該路段工程應負責之人之姓
    名，故未指明被告之姓名，其後戊○○因傷勢導致記憶力受
    損，未能行使告訴權，經檢察官查明前述路段施工單位及負
    責之人之姓名，並指定戊○○之父母丁○○、林淑慧為代行
    告訴人，丁○○、林淑慧乃表明告訴甲○○、乙○○、丙○○三人（見偵字第2072號卷第190 頁），則本件雖係告訴乃
    論之罪，但已經合法告訴，合先敘明。
三、按犯罪事實應依證據認定之，無證據不得認定犯罪事實。又
    不能證明被告犯罪者，應諭知無罪之判決，刑事訴訟法第15
    4條第2項、第301條第1項分別定有明文。而事實之認定，應
    憑證據，如未能發現相當證據，或證據不足以證明，自不能
    以推測或擬制之方法，以為裁判基礎；又認定不利被告之事
    實，須依積極證據，苟積極證據不足為不利被告事實之認定
    時，即應為有利於被告之認定，更不必有何有利之證據（最
    高法院40年臺上字第86號、30年上字第816 號判例參看）。
    復按刑法上之過失犯，必須危害之發生，與行為人之欠缺注
    意，具有相當因果關係，始能成立。所謂因果關係，乃指行
    為與結果間所存在之客觀相當因果關係而言。即依經驗法則
    ，綜合行為時所存在之一切事實，為客觀之事後審查，認為
    在一般情形下，有此環境，有此行為之同一條件，均可發生
    同一之結果者，則該條件即為發生結果之條件，而依客觀之
    觀察，認為不必皆發生此結果者，則該條件與結果並不相當
    ，不過為偶然之事實而已，其行為與結果間自無因果關係可
    言（參見最高法院76年臺上字第192 號判例），且行為與結
    果間有無相當因果關係存在，為犯罪構成要件之一，自應經
    嚴格之證明。
四、訊據被告乙○○、丙○○、甲○○均堅決否認有何過失：
  (一)被告乙○○辯稱：鉅烽公司於90年6 月承包自來水公司第八
    區○○○○道臺二線135公里105公尺起至136公里600公尺挖
    掘道路工程，已於90年9月完工，並於90年10月30 日將路權
    返還公路局工程處接管，而路權由公路局工程處接管後，公
    路局第四區工程處並僱工將鉅烽公司施作之上開路段刨除另
    舖設柏油，本案肇事地點之路面凹損並非鉅烽公司施作之路
    面等語。
  (二)被告丙○○辯稱：上開路段於完工後已於90年10月30日將路
    權移交給第四區工程處，第四區工程處頭城工務段接管後辦
    理後續路面修復事宜，復將該路段路面全面刨除，另舖設15
    公分厚瀝青路面，另舖設之路面龜裂並非自來水公司第八區
    管理處頭城營運所或承包商鉅烽公司所施工路段，是另舖設
    之路面保固自應為公路局第四區工程處頭城工務段及其承包
    商負責；再依公路局申請挖掘道路注意事項第12項，本工程
    完工驗收合格後通知公路局工務段會勘，並由公路局修復路
    面，一切皆依規定辦理，在未經會勘前挖掘道路部份之養護
    及交通安全由管線單位負責，經會勘接管後道路路段之養護
    及交通安全應由公路局第四區工程處頭城工務段負責；而被
    害人戊○○駕駛重機車途經肇事地滑倒，其滑倒的原因或係
    自行操控不當抑或其他因素，路面龜裂並不必然為其原因；
    再者上開路段管線工程使用及接管單位為自來水公司第八區
    管理處頭城營運所，而其於91年10月間被害人戊○○發生事
    故前即已調往宜蘭營運所服務，被害人戊○○騎機車滑倒之
    事故實與其無關等語。
  (三)被告甲○○辯稱：被害人戊○○騎機車滑倒之事故發生時間
    ，係在自來水公司第八區管理處保固期間內，與其無涉等語
    。被告甲○○選任辯護人另以被告甲○○於91年10月間係第
    四區工程處頭城工務段助理工務員，主要業務範圍為道路挖
    掘申請、修護及照明設施等工程，而關於臺二線136公里500
    公尺處之公路路段維護事宜固係自來水管線挖埋工程保固期
    限內，屬於被告甲○○之業務範圍，至於該路段之公路巡查
    事宜，則係屬頭城工務段礁溪監工站之業務，非被告甲○○
    之業務範圍；又91年10月間省道臺二線136公里500公尺處公
    路路段維護事宜係自來水管線挖埋工程保固期限內，自應由
    自來水公司辦理維護事宜，而該路段之公路巡查事宜，係屬
    頭城工務段礁溪監工站之業務，並非被告之業務範圍。從而
    前開路段之道路挖掘申請、修護雖屬被告之業務，惟斯時該
    路段仍屬自來水公司挖埋工程之保固期限內，故就該路段之
    修護工作而言，並非屬被告甲○○之職責，再參之該路段之
    公路巡查事宜亦非被告之職責，故公訴人謂被告甲○○就前
    開路段需盡維修之責，係屬使該路面不會凹損影響行車安全
    之人云云，即有誤解；又一般人騎乘機車於道路上跌倒之原
    因甚多，縱然路面有損壞致有不平整之情形，然是否確因該
    路面損壞導致機車重心不穩，仍須依證據認定之，而本案並
    無確切證據可資證明本案確係因公訴人所指之路面損壞所致
    ，是就本案而言，除公訴人所指之情形外，本案之發生亦可
    能係因高速騎至跳動路面而致人車失控，或因自行操作不慎
    而滑倒，或是受他車壓迫而緊張滑倒等因素，均足致人車倒
    地。故本案被害人戊○○所受之傷害與公訴人所指之道路安
    全維護是否具有相當因果關係，即屬有疑，自難因案發地點
    附近有損壞之路面，即認本件事故與該路面之損壞有相當因
    果關係等語置辯。
五、經查：自來水公司第八區管理處因宜蘭縣頭城鎮大溪至梗枋
    間之地下管線抽換工程（以下稱地下管抽換工程），必須使
    用省道臺二線135公里150公尺起至136公里600公尺訖之道路
    ，乃向該道路養護單位即交通部公路局第四區工程處（以下
    稱公路局第四區工程處）申請開挖該段道路，並經公路局第
    四區工程處90年6月26日（90）四工挖養字第033號審核同意
    ，而該地下管線抽換工程於90年6 月間由鉅烽公司承包後，
    已於90 年9月間完工，並於90年10月30日由自來水公司第八
    區管理處會同公路局第四區工程處頭城工務段完成驗收，該
    路段路權並於同日再由第四區工程處接管等情，業據被告乙○○、甲○○、丙○○於警詢時供承在卷，並有第四區工程
    處90年4月26六日（90）四工養字第07342 號函、90年9月11
    日（90 ）四工養字第17640號函、90年11月7 日（90）四工
    養字第20815 號函附之使用公路用地挖掘道路修建地下管線
    工程完工會同勘查記錄表各1 紙及自來水公司第八區管理處
    頭城營運所九十臺水八頭工字第093號函1紙，以及上開工程
    點交接管使用紀錄表1紙在卷可稽（見偵查卷第26頁至第 33
    頁、原審卷第66頁）。
六、戊○○駕駛重機車在前述路段摔倒之時間係在91年10月7 日
    ，距離鉅烽公司前述工程完工之時間90年10月30日，相距近
    一年，則該路面之受損是否肇因於一年前之施工不良所致，
    或係經一年時間車輛通過輾壓所致已難判定，且戊○○騎機
    車途經肇事地滑倒，其滑倒之原因也許是行經路面凹損處而
    導致失控滑倒、也許是自行操作不慎而滑倒、也許是受他車
    壓迫而緊張滑倒；依戊○○機車於路面上所遺留刮地痕斷斷
    續續長達40餘公尺，足認其車速不慢。則被害人滑倒之原因
    與路面損壞是否有相當因果關係，依現有證據亦無從判定。
    本件車禍經臺灣省基宜區車輛行車事故鑑定委員會鑑定，並
    ，此有臺灣省基宜區車輛行車事故鑑定委員會及臺灣省車輛
    行車事故覆議鑑定委員會之鑑定報告二件可稽（見偵字第20
    72號卷第60頁、61頁、偵字第887號卷第11頁）。
七、上開路段路權於90年10月30日由公路局第四區工程處接管後
    ，因管溝路面部分仍產生下陷，故公路局第四區○○○○○
    段乃於90年11月20日以四工頭字第7026號函自來水公司第
    八區管理處儘速處理，雖被告丙○○稱，曾轉知鉅烽公司處
    理，並提出自來水公司第八區管理處頭城營運所90年11月12
    日及90年12月5日台水八頭工字第1748號及1835 號函，以證
    明確有轉知鉅烽公司處理（見偵字第2072號卷第13頁反面及
    本院審判筆錄之後）。但鉅烽公司負責人乙○○於警詢時供
    稱，於工程驗收後直到事故發生，並未接到修護之通知（見
    偵字第2072號卷第11頁），且被告三人亦均未提出於90年10
    月30日驗收後再度由鉅烽公司修護並完成之資料，難以認定
    被告三人對該工程存有路面下陷之瑕疵，已予注意並予修護
    完成。
八、惟依前所述，既無積極證據足認戊○○騎車摔倒與該路面之
    受損有相當之因果關係，則不論被告三人是否有疏失，亦不
    能因此科被告三人以過失傷害之責，原審以不能證明被告三
    人犯罪，諭知被告三人無罪之判決，經核並無不合。
九、檢察官循告訴人丁○○之聲請提起上訴略謂，原審認定戊○○騎車所經過之路面非係鉅烽公司施作之路面，與事實有出
    入，且甲○○、乙○○、丙○○三人均有疏失，指原審認定
    被告三人無疏失，自屬有誤云云。惟不論被告三人有無疏失，
    既無證據足資認定戊○○之騎車經過前揭路面摔倒，係因路
    面破損所致，即不得科被告三人以刑責，前已敘明，檢察官
    之上訴並無理由，應予駁回。
據上論斷，應依刑事訴訟法第368條，判決如主文。
本案經檢察官黃柏齡到庭執行職務。
中　　華　　民　　國　　94　　年　　3 　　月　　9 　　日
                  刑事第十四庭審判長法  官  張連財
                                    法  官  周占春
                                    法  官  林明俊
以上正本證明與原本無異。
不得上訴。
                                    書記官  蕭進忠
中　　華　　民　　國　　94　　年　　3 　　月　　10　　日
